【裁判字號】    97,交抗,627
【裁判日期】    970924
【裁判案由】    聲明異議
【裁判全文】
臺灣高等法院高雄分院刑事裁定         97年度交抗字第627號
抗  告  人  高雄市政府交通局
代  表  人  乙○○
受處分人
即異議人    甲○○
上列抗告人因受處分人違反道路交通管理處罰條例聲明異議案件
，不服臺灣高雄地方法院民國97年8 月25日裁定（97年度交聲更
一字第36號），提起抗告，本院裁定如下：
    主  文
抗告駁回。
    理  由
一、抗告意旨略以：按緩起訴處分乃附條件之不起訴處分，本質
    上為不起訴處分之一種，此觀諸刑事訴訟法第256 條規定自
    明。檢察官為緩起訴處分時，依刑事訴訟法第253 條之2 第
    1 項規定，對被告所為之指示及課予之負擔，似屬一種特殊
    之處遇措施，並非刑罰。因此，刑事案件經檢察官為緩起訴
    處分確定後，視同不起訴處分確定，故依行政罰法第26條第
    2 項規定，似非不得依違反行政法上義務規定裁處之。本件
    受處分人甲○○酒醉駕車行為，雖經臺灣高雄地方法院檢察
    署檢察官以96年度偵字第24934 號為緩起訴處分確定，然誠
    如前述，該緩起訴處分命受處分人支付之新臺幣（下同）3
    萬元，僅屬特殊之處遇措施，而非屬刑事法律規定之刑罰，
    則依行政罰法第26條第2 項之規定，抗告人自得依違反行政
    法上之義務規定予以裁罰；又緩起訴處分既亦屬不起訴處分
    之一種，依前開行政罰法第26條第2 項之規定，抗告人自亦
    得依違反行政法上義務之規定予以裁處。從而，抗告人依道
    路交通管理處罰條例第35條第1 項及交通部95年7 月17日交
    路字第0950006986號函之規定，裁處受處分人4 萬9,500 元
    ，並無不當，為此，依法提起抗告，請求撤銷原裁定等語。
二、按交通部雖曾於民國95年7 月17日以交路字第0950006986號
    函釋略謂：查法務部行政罰法諮詢小組第一次會議記錄既已
    明確結論略以：「緩起訴乃附帶條件的不起訴處分，亦即是
    不起訴的一種」在案，當依該部上開函釋結論及行政罰法第
    26條第2 項規定辦理，是以緩起訴乃依刑事訴訟法第253 條
    之2 第1 項規定對被告所課予之負擔，係一種特殊之處遇措
    施，並非刑罰，是以本案尚無行政罰法「一事不二罰」之適
    用；另道路交通案件處理辦法第3 條規定略以：交通案件聲
    明異議之處罰，違反道路交通管理處罰條例部分應依該條例
    處罰，其刑事責任部分仍適用刑事法律有關規定處理；而認
    法院所為不同見解裁定之個案，處罰機關當可引據上開法務
    部函釋結論為抗告之處理等語。惟按法官依據法律獨立審判
    ，憲法第80條載有明文，各機關依其職掌就有關法規為釋示
    之行政命令，法官於審判案件時，固可予以引用，但仍得依
    據法律，表示適當之不同見解，並不受其拘束；司法行政機
    關所發司法行政上之命令，如涉及審判上之法律見解，僅供
    法官參考，法官於審判案件時，亦不受其拘束，此有司法院
    大法官會議釋字第216 號解釋文可資參照。本件抗告人為前
    揭裁處固有上開函釋為依據，惟依上開大法官會議釋字第21
    6 號解釋文意旨，交通部及法務部上開函釋，僅係供法官參
    考，法官仍應依確信而適用法律，並不受其拘束，核先敘明
    。
三、次按，94年2 月5 日公布、95年2 月5 日施行之行政罰法第
    26條規定：「一行為同時觸犯刑事法律及違反行政法上義務
    規定者，依刑事法律處罰之。但其行為應處以其他種類行政
    罰或得沒入之物而未經法院宣告沒收者，亦得裁處之。前項
    行為如經不起訴處分或為無罪、免訴、不受理、不付審理之
    裁判確定者，得依違反行政法上義務規定裁處之。」此即所
    謂「一事不二罰」原則。又被告所犯為死刑、無期徒刑或最
    輕本刑3 年以上有期徒刑以外之罪，檢察官參酌刑法第57條
    所列事項及公共利益之維護，認以「緩起訴」為適當者，得
    定1 年以上3 年以下之緩起訴期間為緩起訴處分，其期間自
    緩起訴處分確定之日起算；又被告於緩起訴期間內，有下列
    情形之一者，檢察官得依職權或依告訴人之聲請撤銷原處分
    ，繼續偵查或起訴：(一)於期間內故意更犯有期徒刑以上刑之
    罪，經檢察官提起公訴者；(二)緩起訴前，因故意犯他罪，而
    在緩起訴期間內受有期徒刑以上刑之宣告者；(三)違背第253
    條之2 第1 項各款之應遵守或履行事項者；刑事訴訟法第25
    3 條之1 第1 項、第253 條之3 第1 項分別定有明文。準此
    ，被告經檢察官為「緩起訴」處分者，於「緩起訴」之猶豫
    期間內，其最後是否會被檢察官提起公訴，猶懸而未定，意
    即「緩起訴」處分於猶豫期間內尚未具有實質之確定力，檢
    察官於期間內，可對被告繼續觀察，此時若被告顯無反省警
    惕之情或根本欠缺反省警惕之能力，檢察官仍得依職權或依
    告訴人之聲請，將被告「緩起訴」處分撤銷。而行政罰法第
    26條第2 項規定經不起訴處分或為無罪、免訴、不受理、不
    付審理之裁判「確定」者，始得依違反行政法上義務規定裁
    處之規定，雖不包括「緩起訴」處分在內，然因「緩起訴」
    處分之最終使被告免於刑事訴追之效果，與「不起訴」處分
    效果相同，以及刑事訴訟法第256 條係將不起訴處分及緩起
    訴處分之再議聲請及期間予以並列，故行政罰法第26條第2
    項規定之「不起訴處分」是否包括緩起訴處分情形，固非無
    疑，但緩起訴處分既非不能證明行為人之犯罪事實，而與不
    起訴處分之情形迥然有別，且刑事訴訟法仍非將不起訴處分
    與緩起訴處分二者視為完全相同，則能否因此遽認行政罰法
    第26條第2 項規定之「不起訴處分」即包括緩起訴處分，尤
    其於緩起訴處分課予受處分人一定之負擔時，本於「例外規
    定從嚴解釋」及「對人民不利之規定應從嚴解釋」之法理，
    則該項規定於解釋上是否能予以包括，即益非無疑。惟依行
    政罰法第26條第2 項之立法意旨，仍必須待緩起訴處分實質
    確定時，受處分人才最終地確定是否能免於受刑事訴追，原
    處分機關始得為行政裁罰，亦即於緩起訴期間內即猶豫期間
    期滿前，該緩起訴處分既仍有被撤銷之可能，此時原處分機
    關若依法為行政裁決，將使受處分人有同時遭受行政處罰及
    刑事訴追之危險，顯與行政罰法第26條規定之立法意旨相違
    背，應認不得為之，始符其意旨。
四、經查：
  (一)本件受處分人甲○○酒後駕駛車牌號碼ZS-3150 號自用小客
    車，於96年9 月27日凌晨2 時5 分許，行經高雄市○鎮區○
    ○路與臨水南路口，肇事後為警查獲，經測得血液中酒精濃
    度為284mg/dl（換算成呼氣酒精濃度為1.42mg/l）等情，為
    受處分人所不爭執，並有舉發違反道路交通管理事件通知單
    1 紙在卷可憑。是以，受處分人酒後吐氣所含酒精濃度既已
    超過每公升0.25毫克之標準（道路交通安全規則第114 條第
    2 款參照），則受處分人確有違反道路交通管理處罰條例第
    35條第1 項第1 款規定之事實，足堪認定。又受處分人前開
    酒後駕車之行為，除構成道路交通管理處罰條例第35條第1
    項第1 款之交通違規事由外，亦已該當刑法第185 條之3 服
    用酒類不能安全駕駛動力交通工具而駕駛罪之構成要件，臺
    灣高雄地方法院檢察署檢察官於斟酌受處分人之犯後態度及
    公共利益之維護後，認以緩起訴處分為適當，乃於96年10月
    30日為緩起訴處分，經檢察官命其應立悔過書（已履行），
    及於緩起訴處分確定翌日起2 個月內向國庫支付3 萬元，並
    經職權聲請再議，由臺灣高等法院高雄分院檢察署於95年11
    月15日駁回再議之聲請而告確定，又該緩起訴處分係至97年
    11月14日屆滿等情，有上開緩起訴處分書、臺灣高等法院被
    告前案紀錄表、繳款收據等件在卷可參。本件受處分人緩起
    訴期間既迄未屆滿，須待緩起訴處分實質確定時，受處分人
    始可最終地確定是否能免於受刑事訴追，則揆諸前揭說明，
    若於緩起訴期間屆滿前，抗告人即予以裁決，將使受處分人
    有同時遭受行政處罰及刑事訴追之危險，而有違行政罰法第
    26條規定之立法意旨，是抗告人逕就受處分人前開交通違規
    行為予以裁處罰鍰，尚有未合。
  (二)另縱認抗告人於緩起訴處分之猶豫期間經過而實質確定前，
    仍可依道路交通管理處罰條例之規定予以裁處，但本件受處
    分人經檢察官為上開緩起訴處分，並經檢察官命其向國庫支
    付3 萬元確定在案，有如前述，此命受處分人繳付金錢之部
    分，固非刑法所定刑罰之種類，然亦已對受處分人之名譽、
    心理產生相當制約並影響受處分人財產上之權利，此亦應認
    其實質該當行政罰法第26條第1 項之「依刑事法律處罰」之
    規定，否則受處分人於受緩起訴處分後，並於其財產權遭受
    剝奪之餘，卻仍需繳納一定金額之行政罰鍰，其結果勢必降
    低刑事被告接受緩起訴處分之意願，而亦與訂定緩起訴處分
    以替代繁複刑事審判程序之制度性機能相悖。故若受處分人
    於受緩起訴處分而課予其上開負擔時，應認仍有行政罰法第
    26條第1 項「一事不兩罰」規定之適用，始符合行政罰法第
    26條之立法意旨及緩起訴處分之立法目的。
  (三)再縱認受處分人受緩起訴處分並課予上開負擔，抗告人仍可
    依道路交通管理處罰條例之規定予以罰鍰之裁處，但按行政
    程序法第7 條規定：「行政行為，應依下列原則為之︰一採
    取之方法應有助於目的之達成。二有多種同樣能達成目的之
    方法時，應選擇對人民權益損害最少者。三採取之方法所造
    成之損害不得與欲達成目的之利益顯失均衡。」此一行政行
    為比例原則之規定，於抗告人適用道路交通管理處罰條例規
    定裁處而依法裁量時，亦應有其適用。而行政罰法第26條第
    2 項既規定「得」，而非「應」，則抗告人依受處分人違反
    行政法上義務規定而裁處時，自應遵守上開比例原則之規定
    而為裁量。本件受處分人既因同一行為而受檢察官為緩起訴
    處分，並命其繳付一定金錢之負擔時，此項金錢之負擔與罰
    鍰之處分，其內容均為對受處分人財產權利之剝奪，且剝奪
    之目的亦復相同，則抗告人若認仍應適用行政罰法第26條第
    2 項規定予以裁處時，亦應考慮緩起訴處分所命受處分人所
    繳付之金錢後，依比例原則而為適法妥當之裁處，乃抗告人
    未慮及前開情形，仍一律視同不起訴處分而對受處分人予以
    上開罰鍰之裁處，亦有違行政程序法所定之比例原則規定，
    而有未當。
  (四)綜上所述，抗告人依道路交通管理處罰條例第35條第1 項第
    1 款規定，對受處分人上開酒後駕車之違規行為予以裁罰處
    鍰4 萬9,500 元，即有未合。
五、原審因而認抗告人依道路交通管理處罰條例第35條第1 項第
    1 款之規定，裁處受處分人處罰鍰4 萬9,500 元，尚有不當
    ，因而將原處分撤銷，經核並無違誤。抗告人猶執前詞，指
    摘原裁定不當，為無理由，應予駁回。
據上論結，應依道路交通案件處理辦法第26條，刑事訴訟法第41
2 條，裁定如主文。
中    華    民    國    97    年    9     月    24    日
              刑事第一庭    審判長法  官  翁慶珍
                                  法  官  莊崑山
                                  法  官  徐美麗
以上正本證明與原本無異。
不得再抗告。
中    華    民    國    97    年    9     月    24    日
                                  書記官  張宗芳


司法院資訊處製作；財團法人民間司法改革基金會備份。
